【裁判字號】    97,上,1101
【裁判日期】    980303
【裁判案由】    返還土地
【裁判全文】
臺灣高等法院民事判決                  97年度上字第1101號
上  訴  人  甲○○
訴訟代理人  廖振洲律師
被上訴人    乙○○
訴訟代理人  葉民文律師
複代理人    陳俊隆律師
上列當事人間請求返還土地事件，上訴人對於中華民國97年8月5
日臺灣桃園地方法院96年度訴字第2073號第一審判決提起上訴，
本院於98年2月17日言詞辯論終結，判決如下：
    主  文
上訴駁回。
第二審訴訟費用由上訴人負擔。
    事實及理由
一、上訴人起訴主張：
  (一)伊於民國92、93年間陸續向被上訴人借款，每次借款時均係
    由伊簽發本票交付被上訴人以為擔保，被上訴人則交付現金
    予伊。上開期間上訴人雖簽發金額總計新臺幣（下同） 495
    萬3 千元之本票予被上訴人，惟被上訴人並非於伊每次借款
    時，均按伊所簽發本票上所記載之相同金額交付現金予伊，
    是上訴人於上開期間自被上訴人處所取得之總金額僅303 萬
    元，並不足本票所載之總金額，則雙方於92、93年間實際上
    僅成立303萬元之消費借貸契約。又上訴人為償還上述303萬
    元之借款，與被上訴人於94年11月17日就伊所有系爭5 筆土
    地訂定不動產買賣契約，約定上訴人應將系爭土地之所有權
    移轉予被上訴人，被上訴人應給付每坪1萬元，總計421 萬9
    千元之價金予上訴人，於與上訴人前開對被上訴人所負 303
    萬元之消費借貸債務相抵銷後，被上訴人尚須給付伊400,39
    9元之不動產買賣價金。詎自94年12月8日上訴人將系爭5 筆
    土地之所有權移轉登記予被上訴人至今，被上訴人仍未將抵
    銷後所剩餘之價金給付予上訴人，故上訴人於96年11月7 日
    通知並限期催告被上訴人於收到存證信函日起7 日內給付積
    欠之價金，如逾期未履行即以該存證信函作為解除買賣契約
    之意思表示，然被上訴人於同年月8 日收受通知後，迄今仍
    未履行，系爭不動產買賣契約已解除等語，爰依民法第 259
    條之規定，先位請求被上訴人返還系爭土地，如認先位請求
    無理由，則依民法第367 條之規定及系爭不動產買賣契約之
    約定，請求被上訴人給付買賣價金。（上訴人於原審聲明：
    1.先位聲明：被上訴人應將坐落桃園縣中壢市○○段24地號
    （權利範圍為7萬2000分之1430）、同段25 地號（權利範圍
    為720分之25）、同段25-1地號（權利範圍為720分之25）、
    同段27地號（權利範圍為7萬2000分之982）、同段33地號（
    權利範圍為7萬2000分之851）之土地所有權移轉登記予上訴
    人。2.備位聲明：被上訴人應給付上訴人118萬9000 元本息
    及願供擔保請准為假執行。原審判決上訴人全部敗訴，上訴
    人不服，提起上訴，並就備位聲明減縮請求）。
  (二)於本院聲明：
  1.先位聲明：
    (1)原判決廢棄。
    (2)被上訴人應將坐落桃園縣中壢市○○段24地號（權利範圍
      為7萬2000分之1430）、同段25地號（權利範圍為720分之
      25）、同段25-1地號（權利範圍為720 分之25）、同段27
      地號（權利範圍為7萬2000分之982）、同段33地號（權利
      範圍為7萬2000分之851）之土地所有權移轉登記予上訴人
      。
    (3)願供擔保請准為執行。
  2.備位聲明：
    (1)原判決廢棄。
    (2)被上訴人應給付上訴人400,399元，及自96年11月8日起至
      被上訴人實際清償之日止，按週年利率百分之5 計算之利
      息。
    (3)願供擔保請准為假執行。
二、被上訴人則以：上訴人因積欠訴外人王彭喜妹100 餘萬元，
    並設定150萬元之抵押權予王彭喜妹，又自91 年起陸續向被
    上訴人借款，迨至92年5 月間，上訴人因無力清償上開債務
    ，乃主動向被上訴人表示願將其所有系爭5 筆土地及同段第
    764-1地號、第764- 2地號、第26地號、第26-1地號共9筆土
    地（下稱「上訴人9 筆土地」）出賣予被上訴人，雙方遂於
    92年5月24日正式簽約，並約定購買上開土地之總價為465萬
    元，且兩造業已於93年9月1日結清價金。又訴外人即上訴人
    之配偶黃玉鳳曾以本件系爭不動產買賣契約係流押契約應屬
    無效為由，提起確認買賣契約無效之訴，已經原法院95年度
    重訴字第51號判決駁回其訴確定在案，是被上訴人因而未就
    上訴人所寄發之存證信函再做回應等語資為抗辯。並聲明：
    上訴駁回。
三、兩造不爭執之事項：
  (一)上訴人於每次借款當時均簽發本票予被上訴人以擔保借款，
    上訴人因借款而簽發本票時（如原判決附表編號2-19），被
    上訴人均係先扣除自票載發票日至到期日期間之利息後，方
    交付扣除利息後之餘款予上訴人。（見原審卷第143 頁至第
    144頁）。
  (二)上訴人於各次借款簽發本票後，即均未再給付任何利息予被
    上訴人（見原審卷第148頁）。
  (三)兩造於92年5月24日簽訂系爭不動產買賣契約（見原審卷第9
    3頁）。
  (四)上訴人於93年9月1日簽立切結書，內容為：「本人甲○○所
    有玖筆土地坐落中壢市○○段同不動產買賣契約書所標示，
    全部賣給乙○○先生。總面積大約肆佰肆拾貳坪。總價款新
    臺幣肆佰陸拾伍萬元整，已全收無誤（本票為憑）。惟因有
    伍筆農地有伍年稅務管制以及有地上建物之關係，現在不能
    過戶，必須到民國九十四年八月管制解除以及地上建物清除
    ，必定如數過戶給買主乙○○先生」（見原審卷第79頁）。
  (五)上訴人9筆土地已於94年12月8日前全部移轉登記予被上訴人
    。（見原審卷第117頁、第24頁至第35頁）
  (六)被上訴人於92年4月24日先交付上訴人現金103萬元作為系爭
    不動產買賣之頭期款（見原審卷第80、162頁）。
  (七)被上訴人於坐落桃園縣中壢市○○段24、25、25-1、27、33
    、764-1及764-2地號7筆土地過戶時，再給付上訴人10 萬元
    （見原審卷第147頁至第148頁）。
四、兩造協議簡化爭點為：被上訴人是否已結清系爭不動產買賣
    價金465萬元？（見原審卷第124頁）
  (一)上訴人主張：被上訴人於原審提出之證物5所示10 萬元係被
    上訴人給付上訴人之用印費，不應算入被上訴人給付之買賣
    價金。兩造對遲延利息並無約定，依民法第233條第1項前段
    、第203條規定，應以週年利率百分之5計算，算至93年9月1
    日決算日足，正確之利息金額為289,607元，連同本金2,666
    ,000 元，總金額應為2,955,607元，加上被上訴人於92 年4
    月24日交付現金103萬元頭期款、另給付10 萬元及16萬4000
    元，共給付4,249,607元，故以價金465萬元抵銷，尚不足40
    0,393 元。被上訴人則抗辯：上訴人出具之切結書已載明結
    清買賣價金，上訴人於原審96年7月22 日言詞辯論時，就利
    率為月息2 分利並不爭執，就到期日後至結算日之遲延利息
    ，亦應以2分利計算等語。
  (二)經查：兩造均不爭執於上訴人93年9月1日書立切結書時（見
    原審卷第55頁），係兩造合意就系爭不動產買賣契約之總價
    款465 萬元、與上訴人積欠被告之消費借貸債務作結算，並
    約定以上訴人積欠被上訴人之消費借貸債務與本件系爭買賣
    契約之價金抵銷，被上訴人則返還其所持有全部上訴人簽發
    之本票，故本件應以93年9月1日為系爭消費借貸法律關係之
    終止日。由上訴人於93年9月1日簽立之切結書，明確記載：
    「本人甲○○所有玖筆土地坐落中壢市○○段同不動產買賣
    契約書所標示，全部賣給乙○○先生。總面積大約肆佰肆拾
    貳坪。總價款新臺幣肆佰陸拾伍萬元整，已全收無誤（本票
    為憑）。……」（見原審卷第79頁）等語，被上訴人抗辯其
    業已結清買賣價金，堪稱可採。而上訴人於原法院另案95年
    度重訴字第51號案件中主張，實際收到之借款金額為3,153,
    000 元（見原審卷第98頁明細），於本件原審則主張實際借
    款為303萬元，前後主張不一，已難採信。況上訴人9筆土地
    已於94年12月8日前全部移轉登記予被上訴人（見原審卷第1
    17頁、第24頁至第35頁），如確有價金未結清，何以上訴人
    要將土地移轉予被上訴人？且又遲至96年11月7 日方發存證
    信函催告被上訴人給付？上訴人所主張顯然異於常情而不足
    採。
  (三)上訴人雖又辯稱兩造對遲延利息並無約定，故於本票到期日
    起算至93年9月1日決算日，依民法第233條第1項前段、第20
    3條規定，應以週年利率百分之5計算利息云云。惟按：「遲
    延之債務，以支付金錢為標的者，債權人得請求依法定利率
    計算之遲延利息。但約定利率較高者，仍從其約定利率。」
    民法第233條第1項定有明文，又「遲延之債務以支付金錢為
    標的者，不問其債務是否原應支付利息，債權人均得請求依
    法定利率計算之遲延利息，不過應付利息之債務，有較高之
    約定利率時，從其約定利率計算遲延利息，並不以債務之有
    約定利率，為遲延利息請求權之發生要件。」亦有最高法院
    22年上字第3536號判例可參，故本件上訴人所簽發之本票到
    期日起算到93年9月1日決算日，仍應依兩造原約定之利率計
    算。又兩造間之借貸，係預扣之利息，被上訴人主張兩造係
    約定於92年1月28日設定抵押權前為月息三分，92年1月28日
    後則係月息二分之情，亦為上訴人所不爭執（見原審卷第17
    7-178頁），故縱如上訴人主張其實際借款金額303萬元，如
    其於原審所提出之附表1所示（見原審卷第5頁），均應以月
    息二分計算。再按約定利率，超過週年百分之20者，債權人
    對於超過部分之利息，無請求權，民法第205 條定有明文。
    查兩造就本件借貸關係所約定之利息為月息二分，雖已超過
    週年利率百分之20，本件兩造既已於93年9月1日決算，由被
    上訴人以之抵銷系爭不動產買賣契約之價金，加上被上訴人
    於92年4 月24日已先交付上訴人之現金103 萬元（系爭不動
    產買賣契約之頭期款）、並加上上訴人自承被上訴人向其購
    買坐落桃園縣中壢市○○段26、26-1地號土地時，被上訴人
    已給付其10萬元及16萬4000元（見原審卷第146 頁）等款項
    ，上訴人並簽立切結書確認總價款已全收無誤，顯見已同意
    被上訴人就兩造間借貸本金與利息所為抵銷，自不得再主張
    超過週年利率百分之20之利息無請求權，及被上訴人尚有價
    金未付。
  (四)綜上，被上訴人既已全部清償系爭不動產買賣契約之價金，
    則上訴人先位聲明依民法第259 條規定解除系爭不動產買賣
    契約，請求被上訴人返還系爭土地，自無理由，不應准許。
    備位聲明，依民法第367 條之規定及系爭土地買賣契約之約
    定，請求被上訴人給付400,393 元，亦無理由，應予駁回。
五、從而，上訴人依民法第259 條之規定，先位請求被上訴人返
    還系爭土地，另依民法第367 條之規定及系爭不動產買賣契
    約之約定，請求被上訴人給付400,393 元及遲延利息，均無
    理由，應予駁回。其假執行之聲請亦失所附麗，應併予駁回
    。原審為上訴人敗訴之判決，及駁回其假執行之聲請，理由
    雖有不同，結論則無二致。上訴意旨指摘原判決不當，求予
    廢棄改判，為無理由，應予駁回。
六、本件事證已臻明確，兩造其餘之攻擊或防禦方法，及未經援
    用之證據，經原審斟酌後，認為與判決基礎之事實並無影響
    ，均不足以影響本裁判之結果，自無庸一一詳與論駁之必要
    ，併此敘明。
七、據上論結，本件上訴為無理由，爰判決如主文。
中    華    民    國    98    年    3     月    3     日
                    民事第十七庭
                          審判長法  官  藍文祥
                                法  官  張競文
                                法  官  陳麗芬
正本係照原本作成。
如不服本判決，應於收受送達後20日內向本院提出上訴書狀，其
未表明上訴理由者，應於提出上訴後20日內向本院補提理由書狀
（均須按他造當事人之人數附繕本）上訴時應提出委任律師或具
有律師資格之人之委任狀；委任有律師資格者，另應附具律師資
格證書及釋明委任人與受任人有民事訴訟法第466條之1第1 項但
書或第2項（詳附註）所定關係之釋明文書影本。
中    華    民    國    98    年    3     月    4     日
                                書記官  張永中
附註：
民事訴訟法第466條之1（第1項、第2項）：
對於第二審判決上訴，上訴人應委任律師為訴訟代理人。但上訴
人或其他法定代理人具有律師資格者，不在此限。
上訴人之配偶、三親等內之血親、二親等內之姻親，或上訴人為
法人、中央或地方機關時，其所屬專任人員具有律師資格並經法
院認為適當者，亦得為第三審訴訟代理人。


司法院資訊處製作；財團法人民間司法改革基金會備份。
